【裁判字號】    90,訴,265
【裁判日期】    920317
【裁判案由】    分割共有物
【裁判全文】
臺灣雲林地方法院民事判決  九十年度訴字第二六五號
    原      告  乙○○
    訴訟代理人  林再輝律師
    被      告  庚○○
                壬○○
                辛○○
    訴訟代理人  癸○○
    被      告  宙○○
    訴訟代理人  甲○○
                黃○○
                己○○律師
    被      告  Ａ○○
                丙○○
    兼
    訴訟代理人  丁○○
    被      告  Ｂ○○
                辰○○
    兼
    訴訟代理人  寅○○
    被      告  子○○
                卯○○
    兼
    訴訟代理人  丑○○
    被      告  巳○○黃吉清.
                宇○○黃吉清.
    兼
    法定代理人  玄○○黃吉清.
    被      告  申○○黃許愛.
右當事人間請求分割共有物事件，本院判決如左：
    主      文
被告申○○、天○○、亥○○、戌○○、酉○○、地○○、未○○應就坐落雲林縣斗
南鎮○○段八五四地號、地目建、面積０．一七九八九六公頃土地，及同段八五七地
號、地目建、面積０．二八三四六公頃土地，與同段八五八地號、地目建、面積０．
三四四七六四公頃土地，被繼承人黃許愛應有部分六００分之六六、一二００分之一
三四、二四００分之三一０辦理繼承登記。
兩造共有前開三筆土地其分割方法以雲林縣斗南地政事務所民國九十一年九月二十四
日複丈成果圖所示Ｆ案方法分割，即：
符號Ａ、Ａ１、Ａ２部分面積０．０一七二八六、０．０三五九三六、０．０三三七
六三公頃分歸被告庚○○取得。
符號Ｂ、Ｂ１、Ｂ２、Ｂ３、Ｂ４、Ｂ５部分面積０．００七五一六、０．０一六五
二、０．０一七０二三、０．００二一五一、０．００七七一二公頃分歸被告壬○○
取得。
符號Ｃ、Ｃ１、Ｃ２部分面積０．０一０三四六、０．０二四三四六、０．０二六０
二五公頃分歸被告辛○○取得。
符號Ｄ、Ｄ１、Ｄ２、Ｄ３、Ｄ４部分面積０．００七四八四、０．０一八九０九、
０．０二一、０．００三六四三、０．０一０二七公頃分歸被告宙○○取得。
符號Ｅ、Ｅ１、Ｅ２部分面積０．００九一五一、０．０二四五五六、０．０二八二
六四公頃分歸被告Ａ○○取得。
符號Ｆ、Ｆ１、Ｆ２部分面積０．００四七一、０．０一三六七五、０．０一六三五
一公頃分歸被告丙○○取得。
符號Ｇ、Ｇ１、Ｇ２部分面積０．００四三九七、０．０一三六七、０．０一六六六
九公頃分歸原告乙○○取得。
符號Ｈ、Ｈ１、Ｈ２部分面積０．００四０六五、０．０一三六四五、０．０一七０
二六公頃分歸被告丁○○取得。（複丈成果圖誤載上開共有人姓名欄之記載為「陳永
『籐』）。
符號Ｉ、Ｉ１、Ｉ２部分面積０．００二三六六、０．０一０三五、０．０二六八一
公頃分歸被告Ｂ○○取得。
符號Ｊ、Ｊ１、Ｊ２部分面積０．０三七二三五、０．０九三八七一、０．一三二０
三八公頃分歸被告申○○、天○○、亥○○、戌○○、酉○○、地○○、未○○、子
○○、丑○○、卯○○、辰○○、黃吉清、寅○○共同取得，並按被告申○○、天○○、亥○○、戌○○、酉○○、地○○、未○○公同共有應有部分七五七八分之二五
二六；被告子○○、丑○○、卯○○、辰○○、黃吉清、寅○○應有部分各七五七八
分之八四二比例保持共有。
符號Ｐ部分為道路，面積０．０六五九四六公頃分歸兩造共同取得，並按原應有部分
比例保持共有。
原告其餘之訴駁回。
訴訟費用除被告巳○○、午○○、玄○○外，由兩造按原應有部分比例負擔。
    事      實
甲、原告方面：
壹、聲明：
一、如主文第一項所示。
二、兩造共有坐落雲林縣斗南鎮○○段八五四地號、地目建、面積０．一七九八九六
    公頃土地（下稱系爭八五四號土地），及同段八五七地號、地目建、面積０．二
    八三四六公頃土地（下稱系爭八五七號土地），與同段八五八地號、地目建、面
    積０．三四四七六四公頃土地（下稱系爭八五八號土地）其分割方法以雲林縣斗
    南地政事務所民國九十一年七月二十四日複丈成果圖所示Ｅ案方法分割。
貳、陳述：
一、程序部分：
（一）按當事人死亡者，應由其繼承人之全體承受訴訟，始為合法，最高法院八十六
      年度台上字第一一三八號判例明揭斯旨。又按當事人一方死亡時，他造當事人
      亦得聲明承受訴訟，民事訴訟法第一百七十五條第二項定有明文。本件訴訟繫
      屬中，系爭土地之共有人之一黃吉清於民國九十年十月三日死亡，其繼承人為
      玄○○、巳○○、午○○、宇○○；黃許愛於九十一年元月十七日死亡，其繼
      承人為未○○、申○○、天○○、亥○○、戌○○、酉○○、地○○，依上開
      說明，自應由上開繼承人承受黃吉清、黃許愛之訴訟，然其等均未聲明承受訴
      訟，經原告分別於九十年十一月二十八日、九十一年二月二十一日呈報上開情
      節，  鈞院遂於九十一年十一月六日裁定上開繼承人承受訴訟，續行訴訟，是
      本件訴訟之續行，即為適法。
（二）次按最高法院八十五年度台上字第一七四五號判例謂：「按訴訟繫屬中為訴訟
      標的之法律關係，雖移轉於第三人，於訴訟無影響，民事訴訟法第二百五十四
      條第一項定有明文。本件被上訴人於民國八十三年五月二日以上訴人及陳宮為
      共同被告，提起請求分割共有物之訴，第一審於八十四年二月二十一日判決准
      予分割，同年月二十五日陳宮將其土地所有權應有部分移轉登記予上訴人，同
      年三月十三日被上訴人列上訴人及陳宮為對造，提起第二審上訴，有起訴狀、
      第一審判決、土地登記簿謄本、上訴狀在卷可憑，依首揭說明，陳宮自仍為適
      格之當事人．．」本件訴訟繫屬中，被告玄○○、巳○○、午○○固將渠等繼
      承黃吉清所有系爭八五四、八五七、八五八號土地應有部分之權利全部轉讓予
      被告宇○○，惟依民事訴訟法第二百五十四條第一項之規定，於訴訟並無影響
      被告玄○○、巳○○、午○○仍當事人適格。
二、實體部分：
（一）系爭八五四、八五七、八五八號土地為兩造所共有，應有部分各如土地登記簿
      謄本所載之權利範圍欄所示，而按各共有人得隨時請求分割共有物，民法第八
      百二十三條第一項定有明文，系爭八五四、八五七、八五八號土地並無不分割
      之約定，且土地使用分區屬建地，並非不能分割，復屬相鄰，且為各共有人合
      併分管佔用，為訴訟經濟及發揮土地日後最大效益計應得合併分割。
（二）本件原共有人黃許愛業於九十一年一月十七日死亡，其前揭三筆土地之所有權
      應有部分，應由其法定繼承人未○○、申○○、天○○、亥○○、戌○○、酉
      ○○、地○○繼承，惟渠等迄今未辦理繼承登記，妨害本件共有物之分割，為
      訴訟經濟計，應准予命渠等辦理繼承登記，合併提起分割共有物之訴（參見最
      高法院七十年第二次民事庭會議紀錄）。
（三）原告主張依Ｅ分割方案之理由，茲述之如下：
  １、Ｅ分割方案所示各共有人所分得之位置乃儘可能依各共有人建築物占有形勢而
      為分割。
  ２、Ｅ分割方案圖中Ｊ、Ｊ１、Ｊ２部分，原共有人黃許愛、寅○○、辰○○、宇
      ○○、子○○、丑○○、卯○○為同一家族，渠等於黃許愛生前曾於九十年十
      二月十四日具狀表示願於合併分割後繼續保持共有，雖黃許愛嗣後死亡，其繼
      承人並未有反對之表示，仍應受黃許受生前意思之拘束，故將Ｊ、Ｊ１、Ｊ２
      部分劃歸渠等，並應依原持分比例保持共有。
  ３、Ｅ分割方案圖中Ｐ部分，乃既成道路，其性質不能分割，應由全體共有人保持
      共有。另一方面，因其性質為既成道路，不能分割為單獨所有，且價值遠低於
      可作建築使用之其餘土地，其各共有人之持分比例應維持與系爭八五四號土地
      之應有部分比例相同，始符公平。
  ４、被告Ｂ○○、戊○○、丙○○、壬○○、庚○○均於九十一年八月二十八日庭
      訊時，當庭表示渠等同意採取Ｅ分割方案。
  ５、Ｅ分割方案中，被告宙○○分得之土地分於兩處，其中Ｄ４部分將影響被告Ｂ
      ○○之房舍，惟被告Ｂ○○同意拆除占用該部分之建物，且Ｄ４及Ｄ３部分較
      為方正，不致流於狹長，利用上較為便利。
  ６、依Ｅ分割方案，被告辛○○之房屋雖會占用被告壬○○所分得之土地，惟乃被
      告辛○○之前曾向  鈞院表示願拆除，所以為之。雖其後翻異前辭，惟考量本
      件訴訟之進行及全體共有人之利益，乃不得不然，且據被告壬○○於九十一年
      五月廿四日具狀表示：「被告壬○○與被告辛○○為兄弟，早於民國七十二年
      二月十五日即在第三人曾鴻梁、陳俊勇及徐懇地等人見證下，就系爭共有三筆
      土地日後分割之方式簽立同意書約定：『甲方（即壬○○）所佔南側部份，乙
      方（即辛○○）所佔北側部分，甲乙方雙方共同討回北側被侵佔部份，討回土
      地所開支費用，願共同負擔，若收回雙方願意由中間分割由東西為準分割，各
      佔二分之一，乙方原有房舍需移轉，其移轉費用由雙方共同負擔』此有同意書
      乙件可稽，乃與原告所提之分割方案相同，即討回北方宙○○佔用部分，再從
      中分割，斯時被告辛○○亦早預知其所建之房舍將需搬移，而同意搬移，今被
      告辛○○為保留其房舍，竟反乎先前之約定，欲拆除被告壬○○之房舍，不再
      爭取討回北側被告宙○○所佔之部分，倒弋相倒，改贊成宙○○所提分割方案
    ，實難謂合乎誠實信用，被告辛○○早於七十二年間即已有系爭土地分割後將
      拆除其房屋之認識。
  ７、採Ｅ分割方案，被告Ａ○○分得Ｅ、Ｅ１、Ｅ２部分，格局方整，並無偏斜，
    且其房屋皆無庸拆除。
（四）反對被告宙○○所提Ｆ分割方案，理由如下：
  １、該方案主張既成道路部分之共有人持分比例應以合計系爭三筆土地面積各共有
      人所佔比例重新調整，惟如前所述，既成道路之性質乃不能分割，且其價值遠
      低於一般可供建築之建地，被告宙○○及Ａ○○於該既成道路所在之系爭八五
      四地號土地分別占六００分之一０二及六０００分之八九三，遠高於渠等在系
      爭八五七、八五八號土地上之應有部分比例，倘依其方案，無疑係以較無價值
      之道路用地換取較高價值之一般建地，實難謂公平，況且倘依該方案重新調整
      既成道路部分共有人之持分比例，則其他各共有人分割後分得一般建地之面積
      將形減少而有價差，在未有補償之情形下，豈不受有損失。
  ２、其次，被告宙○○所提之Ｆ分割方案乃將其本身及被告壬○○二人之土地皆分
      成二塊，被告宙○○本身願分成二塊，當尊重其意願，然被告壬○○並不同意
      分成二塊，實際上並非必將被告壬○○之部分分成二塊不可，而被告壬○○所
      分成的二塊亦流於狹長，較不利使用，反觀原告所提之Ｅ分割方案，被告壬○○所得之土地格局方整，不會拆除其部分房屋，被告宙○○目前在系爭土地上
      並無任何建物，所得之土地Ｄ４及Ｄ３部分較為方正，Ｄ、Ｄ１及Ｄ２部分之
      寬度以比例尺度量尚有約七點五公尺寬，並無不利於建築使用之情形。
  ３、被告Ｂ○○同意拆屋，乃贊成原告所提方案所以答應，因其分得土地較為方正
    ，門前空間較足，日後利用方便，倘依被告宙○○所提方案被告Ｂ○○日後門
      前狹窄使用不便，實非妥適。
（五）綜上所述，系爭八五四、八五七、八五八號土地，既無不分割之特約，亦無因
      物之使用目的不能分割，兩造因無法協議分割，爰依民法第八百二十三條第一
      項、第八百二十四條第二項之規定提起本訴，請求依雲林縣斗南地政事務所九
      十一年七月二十四日複丈成果圖所示Ｅ案方法分割。
、證據：提出共有人應有部分明細表、土地登記簿謄本各三份、地籍圖謄本、名片
    （影本）各乙份、繼承系統表二份、戶籍謄本十一份為證。
乙、被告方面：
壹、被告庚○○部分：
一、聲明：同意原告之分割方案。
二、陳述：系爭土地上有伊所有之建物，希能保留，不要遭拆除，請求按原使用位置
    分配。
貳、被告壬○○部分：
一、聲明：同意原告之分割方案。
二、陳述：請求按伊現占有之位置分配，伊之前係向前手租賃使用系爭土地，後才購
    買系爭土地之應有部分，因應有部分之面積逾租賃使用面積，故伊所有之建物占
    有之面積並無逾應有部分面積之情形。又被告辛○○之前同意倘占有面積逾應有
    部分之面積即願拆除其所有之房屋，現卻出爾反爾主張不同意拆除，實甚無理。
三、證據：提出土地賃貸借契約書影本乙份為證。
、被告辛○○部分：
一、聲明：同意被告宙○○之分割方案。
二、陳述：伊不同意房屋被拆除，故同意被告宙○○提出之方案。
肆、被告宙○○部分：
一、聲明：如主文第二項所示。
二、陳述：
（一）按審判上之共有物分割方法，在德、日、瑞民法固以原物分割為原則，價金分
      配為例外，我民法對於二者則無軒輊，應由法院斟酌當事人之聲明，共有物之
      性質、經濟效用及全體共有人之利益，公平決定之，最高法院五十八年度台上
      字第一八七三號判決可資參照。
（二）本件原告主張按Ｅ案分割方法分割，有欠公平允當，應以Ｆ案之分割方法分割
      ，最為公正妥適，茲分述於左：
  １、原告主張之Ｅ案將Ｐ部分道路，按系爭八五四號土地之共有人應有部分比例負
      擔，顯不合理，因系爭三筆土地，共有人之合計面積，庚○○為九五一、七六
      平方公尺，黃許愛為九五九、七六平方公尺，宙○○為六七０、七九平方公尺
      ，如依此面積比例計算，Ｐ部分道路共有人之負擔面積，庚○○為八一、九一
      平方公尺，黃許愛為八二、六０平方公尺，宙○○為五七、七三平方公尺，如
      依原告方案僅按八五四號共有人應有部分計算負擔Ｐ部分道路，因該八五四號
      土地，庚○○、黃許愛之應有面積各為一九七、八九平方公尺，宙○○為三０
      五、八三平方公尺，故應負擔Ｐ道路之面積，庚○○、黃許愛各為七六、五一
      平方公尺，而宙○○則須負擔一一八、二四平方公尺，與三筆土地合計計算負
      擔Ｐ道路面積相比較，宙○○須多負擔六０、五一平方公尺（折合為一八、三
      坪），至甚無理，而Ｐ道路既為三筆土地之共有人共同使用，自應以該三筆地
      之共有人合計應有面積之比例核算平均分擔，始為公平，且原告於九十年一月
      二十日聲請追加狀所附之分割方案，亦請求將既成道路部分（該方案Ｎ）分由
      全體共有人依原持分面積比例保持共有，有該聲請追加狀所附之分割方案說明
      欄可稽，足證原告當初亦自認既成道路部分即Ｅ案、Ｆ案之Ｐ部分，由全體共
      有人按系爭三筆土地之合計面積比例計算，始為合理之分配，始符合公平之原
      則，茲原告竟悖乎情理，另主張按Ｅ案，將既成道路即Ｐ部分僅按八五四地號
      土地之共有人應有部分比例共有負擔，自屬有欠公平允當，至為明顯。
  ２、按系爭八五四號土地，並非全部為既成道路，除Ｐ部分外，其餘均為建築用地
      ，而該建築用地，因係鄰接既成道路，故西面之裡地均須仰賴該建築用地才能
      申領建築執照，建築房屋，且須仰賴該建築用地，才能進出通行至Ｐ部分之既
      成道路，故系爭八五四號土地部分，最有價值，且價值高於西面之八五七號、
      八五八號土地，並且三筆土地息息相關，因係如此，因而被告劉建成於八十九
      年十二月八日才願以所有八五七地號之土地四五、三五平方公尺交換被告Ａ○○所有八五四地號之土地三八、０八平方公尺，而未貼補價款，故原告主張八
      五四號土地價值遠低於八五七號及八五八號二筆土地云云，顯非有理，足證Ｐ
      部分既成道路部分，應以系爭三筆土地之共有人合計應有面積之比例核算平均
      分擔，始為公平適當。
  ３、為顧及全體共有人之利益及經濟效用與當事人之聲明，除當事人同意拆除房屋
      外，以保留當事人之房屋為原則，較為適當，故雖辛○○以前曾表示同意拆除
      房屋，惟係因其誤認為分割土地不得主張保留房屋，迨其瞭解現況後，認為供
      居住之房屋，可以要求保留，乃表示不拆屋要保留，理應遵重其意願，故Ｆ案
      之分割方法，將Ｃ、Ｃ１、Ｃ２部分分歸辛○○取得而保留其房屋，至於壬○○部分，則分得附圖Ｂ、Ｂ１、Ｂ２、Ｂ３、Ｂ４、Ｂ５部分，雖４之房屋部
      分東北角落須拆除約三坪，惟該屋係磚造石棉瓦頂平房，拆除尖角之少部分，
      不影響房屋結構，且平時壬○○均居住於斗南鎮將軍里中正新村自宅，甚少居
      住於此房屋，損失甚少，至於壬○○所分得之Ｂ３、Ｂ４、Ｂ５部分土地方整
      ，鄰接道路，寬將近六公尺，足以建築寬敞之房屋，雖有部分為Ｂ○○房屋，
      惟Ｂ○○亦同意拆除房屋，而被告宙○○所以願意分得Ｆ案之Ｄ、Ｄ１、Ｄ２
      外，不顧管理及使用之不便，同意分得相距甚遠之Ｄ３、Ｄ４部分，係因顧及
      方便其他共有人之分配，最為適當，至於原告主張之Ｅ案，將該Ｅ案Ｂ、Ｂ１
      、Ｂ２部分，分歸壬○○，則辛○○之房屋，將被從中分割而拆除一半，因影
      響房屋結構，勢將全部拆除，辛○○將無棲身之所，顯非適當，故Ｅ案之無理
      不當，至甚明顯。至於原告自稱被告壬○○與辛○○早於七十二年二月十五日
      就系爭共有三筆土地日後分割之方式簽立同意書云云，惟共有土地特定部分，
      私相受授依法無效，何況縱有該同意書，已因超過十五年之時效期間，其請求
      權已因時效而消滅，故該同意書已不具法律上效力，至為昭然，故原告主張該
      同意書，已無任何意義可言，併此敘明。
  ４、本件系爭土地西邊八五九號土地上，與Ｆ案Ｄ２部分相鄰處宙○○建有房屋居
      住使用，且附圖Ｄ２部分旁之八五九號土地均由被告宙○○占有使用，故分歸
      宙○○取得之土地，以集中於該房屋相鄰處即Ｆ案Ｄ２、Ｄ１、Ｄ部分，始可
      方便使用，原告分割方案縮小Ｄ２、Ｄ１、Ｄ土地面積，增加北邊Ｄ３、Ｄ４
      部分之土地分歸宙○○取得，顯不合理。
  ５、系爭土地共有人之一黃許愛（已死亡）、寅○○、辰○○、黃吉清（已死亡由
      宇○○繼承）、子○○、丑○○、卯○○因願意保持共有，且系爭地北面黃許
      愛等人建築有房屋居住使用，為此請求依彼等意願將北面Ｆ案Ｊ、Ｊ１、Ｊ２
      部分分歸上開被告共有，如Ｆ案分割圖所載。
（三）綜上所述，原告之陳述及所主張Ｅ案分割方法，顯然不當，Ｆ案之分割方案，
      最為公平妥適，請求依Ｆ案分割方法分割。
伍、被告Ａ○○未於最後言詞辯論期日到場，惟據其以前到場所為之聲明及陳述如下
    ：
一、聲明：同意被告宙○○之分割方案。
二、陳述：伊當與親家共同建築圍牆時，因親戚族人要求圍牆不要建得太方正，以利
    車輛迴轉通行，而依建議予以興建，現分割時卻要將該圍牆拆除，並將道路規劃
    為非方正之情形，伊並不同意。
陸、被告丙○○、丁○○部分：
一、聲明：同意原告之分割方案。
二、陳述：彼等二人不同意再與被告乙○○保持共有，請求分別所有，請求不要拆除
    到其等所有之建物
柒、被告Ｂ○○未於最後言詞辯論期日到場，惟據其以前到場所為之聲明及陳述如下
    ：
一、聲明：同意原告之分割方案。
二、陳述：請求能與被告宙○○分配取得之位置交換，儘量不要拆掉伊所有之房屋。
捌、被告辰○○、寅○○、子○○、卯○○、丑○○未於最後言詞辯論期日到場，惟
    據其以前到場所為之聲明及陳述如下：不同意原告之分割方案，且不同意分擔訴
    訟費用，訴訟費用應由原告負擔，另願與土地共有人黃許愛，及被告宇○○保持
    共有。
玖、被告巳○○、午○○、玄○○未於言詞辯論期日到場，亦未提出書狀作何聲明或
    陳述。
拾、被告宇○○未於言詞辯論期日到場，惟其於九十年十二月十四日提出書狀表示願
    與土地共有人黃許愛，及被告寅○○、辰○○、子○○、丑○○、卯○○保持共
    有。
拾壹、被告申○○、天○○、亥○○、戌○○、酉○○、地○○、未○○未於言詞辯
      論期日到場，亦未提出書狀作何聲明或陳述，惟其等之被繼承人黃許愛於九十
      年十二月十四日提出書狀表示願與被告寅○○、辰○○、宇○○、子○○、丑
      ○○、卯○○保持共有。
丙、本院依職權勘驗系爭土地，並囑託雲林縣北港地政事務所繪製土地複丈成果圖在
    卷。
    理      由
一、按訴狀送達後，原告不得將原訴變更或追加他訴。但請求之基礎事實同一，或不
    甚礙被告之防禦及訴訟之終結者，不在此限，民事訴訟法第二百五十五條第一項
    第二、七款定有明文。本件原告於起訴時係據民法第八百二十三條第一項、第八
    百二十四條第二項之規定訴請裁判分割系爭八五七、八五八號土地，嗣於九十年
    一月二十日本院審理前追加裁判分割系爭八五四號土地之請求，其請求之基礎事
    實即請求分割兩造共有之土地同一，亦不甚礙被告之防禦及訴訟之終結，揆之首
    揭規定，原告訴之追加自屬合法，應予准許。
二、原告於民國八十九年十二月二日提起本訴後，原起訴之被告黃吉清、黃許愛分別
    於九十年十月三日、九十一年一月十七日死亡，黃吉清之繼承人即被告巳○○、
    午○○、宇○○、玄○○；黃許愛之繼承人即被告申○○、天○○、亥○○、戌
    ○○、酉○○、地○○、未○○，均不聲明承受訴訟，經原告聲明由渠等分別承
    受訴訟，且經本院裁定命其續行訴訟確定在案。又黃吉清之繼承人巳○○、午○○、宇○○、玄○○已於九十年十月三日辦理由被告宇○○繼承其等之被繼承人
    黃吉清所有之系爭八五四、八五七、八五八號土地應有部分三００分之一一、一
    八００分之六七、七二０分之三一，並於同年十二月十二日登記完畢，本件被告
    巳○○、午○○、玄○○雖因承受訴訟之關係，程序上不得不列為被告，但其等
    實質上既無系爭八五四、八五七、八五八號土地之所有權，則原告訴請對其等三
    人裁判分割，即無理由，應予駁回，先予敘明。
三、被告Ａ○○、Ｂ○○、寅○○、辰○○、子○○、卯○○、丑○○、巳○○、午
    ○○、宇○○、玄○○、申○○、天○○、亥○○、戌○○、酉○○、地○○、
    未○○均未於最後言詞辯論期日到場，核無民事訴訟法第三百八十六條各款所列
    情形，爰依原告之聲請，由其一造辯論而為判決。
四、原告主張系爭八五四、八五七、八五八號土地為兩造共有，應有部分各如土地登
    記簿謄本所載之權利範圍欄所示，共有人間並無不分割之特約，亦無因物之使用
    目的不能分割之情形，惟無法達成協議分割，又系爭八五四、八五七、八五八號
    土地共有人之一黃許愛已於九十一年一月十七日死亡，而其繼承人即被告申○○
    、天○○、亥○○、戌○○、酉○○、地○○、未○○尚未辦理繼承登記，為此
    上開繼承人應就系爭八五四、八五七、八五八號土地被繼承人黃許愛應有部分六
    ００分之六六、一二００分之一三四、二四００分之三一０辦理繼承登記後，以
    利分割等情，業據原告提出土地登記簿謄本、繼承系統表、戶籍謄本等物為證，
    並經本院現場履勘明確，製有勘驗筆錄在卷可稽，復為被告所不爭執，堪信原告
    之主張屬實，是原告以兩造不能達成分割協議，訴請被告申○○、天○○、亥○○、戌○○、酉○○、地○○、未○○辦理前揭繼承登記，與裁判分割，自屬有
    據，應予准許。
五、按裁判上定共有物之分割分法，法院有審酌共有物各種情形，顧及共有人全體利
    益而自由裁量之權，不受任何當事人主張之拘束，最高法院著有二十九年上字第
    一七九二號、四十九年臺上字第二五六九號判例可資參照。查本件系爭八五四、
    八五七、八五八號土地之形狀均成一南北長、東西窄之狹長長方形狀，面積各為
    ０．一七九八九六公頃、０．二八三四六公頃、０．三四四七六四公頃，該三筆
    土地係相鄰，且土地共有人完全相同，可見係相同共有人本於同一共有目的保持
    共有，自可以將該三筆土地合併分割，以避免土地零散，並發揮土地最大經濟效
    益，且為其他共有人所同意，應認原告主張將系爭三筆土地合併定分割方法為適
    當。復查系爭八五四、八五七、八五八號土地東側臨一約四米之既成巷道連接東
    西向道路對外交通，其上建有如雲林縣斗南地政事務所九十年四月十日複丈成果
    圖所示如符號１、２、３部分，面積分別為０．０二九七八七、０．００二七一
    八、０．００九五六二公頃，均為被告庚○○所有之磚造瓦頂平房、鐵架車棚，
    及磚造瓦頂平房；如符號４所示部分，面積０．００八七六七公頃，為被告壬○○所有之磚造石棉瓦頂平房；如符號５所示部分，面積０．０一二二八五公頃，
    為被告辛○○所有之磚造瓦頂平房；如符號６、７所示部分，面積分別為０．０
    ０五九三五、０．０二七三三三公頃，均為被告Ａ○○所有之竹造瓦頂平房、鐵
    架錏板造工廠；如符號８所示部分，面積為０．０三一二八九公頃，為被告丙○○所有之磚造瓦頂平房；如符號９所示部分，面積０．００九二七一公頃，為被
    告乙○○所有之磚造瓦頂平房；如符號１０所示部分，面積０．００九三三三公
    頃，為被告丁○○所有之磚造瓦頂平房；如符號１１所示部分，面積０．０一八
    九七公頃，為被告Ｂ○○所有之磚造瓦頂平房；如符號１２、１３所示部分，面
    積分別為０．００四一八六、０．０一三九一公頃，均為被告寅○○所有之磚造
    瓦頂無壁豬舍、磚造瓦頂平房；如符號１４、１５所示部分，面積分別為０．０
    ０六四三三、０．０一０九三五公頃，均為被告子○○所有之磚造瓦頂平房、磚
    造錏板頂平房；如符號Ｎ所示部分為道路，面積為０．０六九五五公頃，其餘部
    分均為空地，上開地上物之經濟價值均不高等事實，業經本院會同雲林縣斗南地
    政事務所勘驗現場明確，並製有勘驗筆錄，及該所九十年四月十日土地複丈成果
    圖在卷可憑。原告及被告庚○○、壬○○、丙○○、丁○○、Ｂ○○雖主張依雲
    林縣斗南地政事務所九十一年七月二十四日複丈成果圖所示Ｅ案方法分割，然按
    共有人之權利原則上均及於共有物之全部，各共有人均得按其應有部分對於共有
    物之全部有使用收益之權，且權利均等，基此，裁判分割共有物時，並不認為任
    一共有人對系爭共有物之特定部份享有優於其他共有人之權利，應認各共有人之
    權利無軒輊之分，系爭三筆土地之共有人並無分管協議，而占有系爭八五七、八
    五八號土地之共有人自始均賴系爭八五四號土地東側之四米既成巷道，始得對外
    交通，其等均係無償使用，致使用系爭八五四號土地之共有人面積形同減少，今
    系爭三筆土地既已合併分割，且各共有人均分配取得系爭八五四、八五七、八五
    八號土地，自無將對外交通之道路面積仍歸由系爭八五四號土地之共有人負擔之
    理，實有違公平，縱因而致部分建物遭拆除之結果，然因系爭三筆土地上之建物
    價值不高，是本院自應依公平原則，將系爭八五四號土地之道路面積歸由系爭八
    五四、八五七、八五八號土地之全體共有人負擔，故原告等人之主張不可採。又
    本院審酌被告宙○○所主張之雲林縣斗南地政事務所九十一年九月二十四日複丈
    成果圖所示Ｆ案方法分割，係依兩造現使用區域為分割原則，變動較小，亦無他
    人互相配合之牽制，影響較小，且分割後兩造取得之土地均屬方正，各共有人間
    均便於利用，並均臨巷道出入方便，符合大多數人之利益，故認依被告宙○○主
    張之分割方案即雲林縣斗南地政事務所九十一年九月二十四日之複丈成果圖所示
    Ｆ案方法分割對兩造較公平、合理，且符合土地整體之利用價值並兼及兩造間共
    有價值平等均衡原則，乃判決如主文第二項所示。
六、本件係因分割共有物而涉訟，被告之行為可認係按當時之訴訟程度為伸張或防禦
    權利所必要，故由勝訴之原告亦負擔一部分訴訟費用，併此敘明。
七、據上論結，原告之訴為一部有理由，一部無理由，依民事訴訟法第三百八十五條
    第一項前段、第七十九條但書、第八十一條第二款、第八十五條第一項但書，判
    決如主文。
中      華      民      國    九十二    年     三     月      十七      日
                              臺灣雲林地方法院民事庭
~B法      官  陳秋如
右為正本係照原本作成。
如對本判決上訴，須於判決送達後廿日內向本院提出上訴狀（需按他造人數提出繕本
）。
中      華      民      國    九十二    年     三     月      十七      日
~B法院書記官  廖錦棟


司法院資訊處製作；財團法人民間司法改革基金會備份。
